【裁判字號】    99,消債更,147
【裁判日期】    990426
【裁判案由】    聲請更生程序
【裁判全文】
臺灣高雄地方法院民事裁定           99年度消債更字第147號
聲  請  人  甲○○
上列當事人因消費者債務清理條例事件聲請更生，本院裁定如下
：
    主  文
聲請駁回。
聲請費用由聲請人負擔。
    理  由
一、聲請意旨略以：聲請人積欠金融機構債務新臺幣（下同）6,
    092,885 元及民間合會債務約3,100,000 元，合計約9,200,
    000 元，而有不能清償債務情事，聲請人於消債條例施行後
    向最大債權銀行國泰世華商業銀行股份有限公司（下稱國泰
    世華銀行）申請前置協商，經國泰世華銀行向聲請人提出分
    180 期，按年息4%計息，按月攤還30,109元之還款方案，惟
    聲請人每月收入僅54,000元，除支付維持自己生活及扶養配
    偶葉榮輝、子女葉凱文所需費用外，尚須按月償還未能列入
    協商之民間債務，實無力再依國泰世華銀行提出之還款方案
    攤還欠款，致協商不成立。又聲請人所負無擔保或無優先權
    之債務總額未逾1,200 萬元，復未經法院裁定開始清算程序
    或宣告破產，爰依法聲請更生等語。
二、聲請人前於民國98年6 月29日以書面向國泰世華銀行申請共
    同協商債務清償方案，經國泰世華銀行提出分180 期，按年
    息4%計息，每月清償30,139元之還款方案，惟聲請人以另有
    非金融機構債務未能整合還款為由，表示無法負擔國泰世華
    銀行提出之還款條件，經國泰世華銀行於98年8 月25日發給
    前置協商不成立通知書之事實，有前置協商申請書、前置協
    商不成立通知書為憑（見屏東地院卷第40頁、第39頁），應
    認真實。
三、按債務人不能清償其債務或有不能清償之虞者，得依本條例
    所定更生或清算程序，清理其債務。消債條例第3 條固有明
    文。惟債務人如有固定收入，具備分期清償債務之能力，僅
    一時無法清償全部債務，即難謂債務人不能清償其債務或有
    不能清償之虞。聲請人主張其收入於扣除維持自己生活，及
    扶養配偶葉榮輝、子女葉凱文所需費用後，餘款實不足攤還
    民間合會債務及對金融機構之無擔保債務等情，經查：
  (一)聲請人目前受僱於行政院退輔會龍泉榮民醫院（下稱龍泉榮
    民醫院）擔任藥師，其98年度薪資收入為885,114 元，平均
    每月收入為73,760元（元以下四捨五入），有各類所得扣繳
    暨免扣繳憑單在卷可稽（見本院卷第144 頁）。至於聲請人
    於98年3 月、10月雖各領有子女教育補助費35,800元（見本
    院卷第56頁、第63頁個人所得查詢表），然而上開教育補助
    費之核發係以聲請人之子葉凱文仍在就學為前提，據聲請人
    陳報，葉凱文目前為大四學生，於98學年度即將畢業，有學
    生證可憑（見屏院卷第55頁），足見聲請人於葉凱文畢業後
    即未能繼續支領子女教育補助費，故不宜將上開補助款列為
    衡酌聲請人日後還款資力之基礎，併此敘明。
  (二)聲請人主張為維持自己生活每月須支出10,806元（見本院卷
    第22頁）乙節，本院審酌內政部公告98年度台灣省每人每月
    最低生活費用為9,829 元，及聲請人積欠鉅額債務，自應戳
    力減省，緊縮開支，以求早日償清債務等情，認聲請人維持
    自己生活所需費用以不逾9,829 元為必要，逾此範圍者，縱
    有實際支出亦難認屬必要費用。
  (三)按直系血親相互間互負扶養之義務。夫妻互負扶養之義務，
    其負扶養義務之順序與直系血親卑親屬同，其受扶養權利之
    順序與直系血親尊親屬同。民法第1114條第1 款、第1116條
    之1 定有明文。又依民法第1115條第3 項規定，負扶養義務
    者有數人，而其親等同一時，應各依其經濟能力，分擔義務
    。次按受扶養權利者，以不能維持生活而無謀生能力者為限
    。前項無謀生能力之限制，於直系血親尊親屬不適用之。民
    法第1117條第1 項、第2 項亦有明定。聲請人主張每月須負
    擔扶養配偶葉榮輝所需費用9,829 元、扶養子女葉凱文所需
    費用9,829 元（見本院卷第22頁），查：
  1.聲請人之配偶葉榮輝名下所有，門牌號碼為高雄市○鎮區○
    ○路132 巷2 弄2 號房屋（下稱新衙路房屋）之坐落基地為
    高雄市政府所有，該房屋現值僅18,950元，而葉榮輝原受僱
    於千翔保全股份有限公司高雄分公司（下稱千翔公司），於
    98年4 月17日離職，嗣於98年5 月26日因膀胱破裂併急性腹
    膜炎急診住院接受手術，於98年6 月11日出院，迄今仍須持
    續回診追蹤等情，業據聲請人陳明在卷，並有財產歸屬資料
    清單、診斷證明書、勞工保險被保險人投保明細表為憑（見
    本院卷第20頁、屏院卷第53頁、本院卷第100 頁、第68頁）
    ，足認葉榮輝確有不能維持生活情事存在，而有受聲請人及
    成年子女扶養之必要。又聲請人與葉榮輝育有成年子女葉松
    其（71年12月25日）、葉凱文（76年9 月19日生），有戶籍
    謄本為憑（見屏院卷第67頁），聲請人固主張葉松其退伍迄
    今尚無工作、葉凱文現仍在就學中等情（見本院卷第20頁）
    ，惟依民法第1118條但書規定，受扶養權利者為直系血親尊
    親屬時，僅得減輕扶養義務人之義務，不得免除其義務，故
    葉松其、葉凱文仍應與聲請人各依其經濟能力分擔扶養葉榮
    輝所需費用，參酌內政部公告98年度台灣省每人每月最低生
    活費用為9,829 元，及聲請人每月收入為73,760元，葉松其
    當兵期間之收入應高於葉凱文之打工收入，有卷附軍人身分
    證、學生證、97年度綜合所得稅各類所得資料清單為憑（見
    屏院卷第54頁、第55頁、第56頁）等情以觀，認宜按聲請人
    7/10、葉松其1/5 、葉凱文1/10之比例分擔之，是以聲請人
    每月為扶養葉榮輝所需費用於不逾6,880 元（即9,829 ×0.
    7=6,880 ，元以下四捨五入）者為必要，逾此範圍者，縱有
    實際支出亦難認屬必要費用。
  2.聲請人之子葉凱文目前雖仍在就學中，惟依97年度綜合所得
    稅各類所得資料清單顯示，葉凱文於當年度領有薪資收入7,
    425 元（見本院卷第56頁），足認葉凱文為有謀生能力之人
    ，而非前引民法第1117條第1 項規定所謂之應受扶養權利人
    ，聲請人即不負扶養葉凱文之義務。故聲請人縱基於親誼，
    另按月支付葉凱文扶養費9,829 元，亦難認屬必要費用。
  (四)從而，聲請人以其收入73,760元，扣除維持自己生活所需必
    要費用9,829 元、扶養葉榮輝所需必要費用6,880 元後，尚
    有餘款57,051元可供運用。又聲請人另積欠民間合會債務31
    0 萬元部分，雖經債務人聲請強制執行扣薪1/3 以清償債務
    ，每月須扣款24,587元（73,760÷3=24,587），前揭餘款於
    扣除24,587元後，每月尚有32,464元（57,051-24,587=32,4
    64）可供履行國泰世華銀行所提出按月清償30,139元之還款
    方案，尚難認有何不能負擔協商還款方案之情事，或不能清
    償債務情事存在。
四、綜上所述，聲請人不能舉證證明其不能清償債務、或有不能
    清償債務之虞，揆諸首揭規定及說明，其聲請核與更生要件
    不符，應予駁回。
五、依消費者債務清理條例第8 條前段、第15條、民事訴訟法第
    95條、第78條，裁定如主文。
中    華    民    國    99    年    4     月    26    日
                民事第五庭    法      官  賴文姍
上為正本係照原本作成
如不服本裁定，應於裁定送達後10日內，以書狀向本院提出抗告
，並繳納抗告費新臺幣1千元
中    華    民    國    99    年    4     月    26    日
                              書  記  官  林秀珍

司法院資訊處製作；財團法人民間司法改革基金會備份。
